【裁判字號】    96,訴,28
【裁判日期】    980610
【裁判案由】    侵權行為損害賠償
【裁判全文】
臺灣高等法院民事判決                    96年度訴字第28號
原      告  丁○○
            戊○○○
共      同
訴訟代理人  張豐祥律師
被      告  甲○○
            己○○
共      同
訴訟代理人  舒建中律師
被      告  乙○○
訴訟代理人  丙○○
上列當事人間侵權行為損害賠償事件，經本院刑事庭於民國96年
3月9日以95年度附民字第138號裁定移送前來，本院於98年5月27
日言詞辯論終結，判決如下：
    主      文
被告應連帶給付原告丁○○新台幣貳佰壹拾肆萬陸仟陸佰零伍元
，並連帶給付原告戊○○○新台幣壹佰玖拾萬伍仟柒佰零柒元
，及被告甲○○、乙○○均自民國九十五年七月二十七日起，被
告己○○自民國九十六年八月一日起，均至清償日止，按週年利
率百分之五計算之利息。
原告其餘之訴駁回。
訴訟費用由原告負擔二十分之一，餘由被告連帶負擔。
    事實及理由
壹、程序方面
一、訴狀送達後，原告不得將原訴變更或追加他訴。但擴張或減
    縮應受判決事項之聲明者，不在此限。民事訴訟法第255條
    第1項第3款定有明文。本件原告丁○○、戊○○○（下合簡
    稱原告，單指其中一人，則逕稱其名）之刑事附帶民事起訴
    狀所為之聲明，係請求被告甲○○、乙○○、己○○（下稱
    簡稱被告，單指其中一人，則逕稱其名）連帶給付原告新臺
    幣（下同）421萬9386元（即原告2人平均分受），及自本起
    訴狀繕本送達之翌日起至清償日止，按週年利率5%計算之利
    息（見附民卷第1頁），嗣更正請求為被告應連帶給付丁○
    ○221萬1220元、戊○○○200萬8167元，及均自本起訴狀繕
    本送達之翌日起至清償日止，按週年利率5%計算之利息（見
    本院卷第55至56頁），其中關於丁○○部分為聲明之擴張，
    戊○○○部分則為減縮聲明，依上開說明，均無不合。
二、次按由訴訟代理人終止委任者，自為終止之意思表示之日起
    15日內，仍應為防衛本人權利所必要之行為。民事訴訟法第
    74條第3項定有明文。本件被告己○○之訴訟代理人舒建中
    律師於98年5月27日言詞辯論期日當庭陳明終止與己○○之
    委任關係，惟既應依上開規定為防衛己○○之權利所必要之
    訴訟行為，本院自仍得就己○○部分為辯論判決，併予敘明
    。
貳、實體方面
一、原告起訴主張：
（一）伊等係被害人陳啟偉之父母，被告涉嫌於民國93年9月1日
      凌晨2時許，夥同訴外人蔡明志等在桃園縣蘆竹鄉○○街2
      6號「點將家KTV」共同將伊等之子陳啟偉毆打致死，業經
      檢察官提起公訴，並曾經本院刑事庭以95年度上訴字第21
      66號刑事判決被告均犯共同傷害致死罪，則伊等係因被告
      之犯罪而受有損害之人，自得依民法第184條第1項前段、
      第185條第1項、第192條第1、2項、第194條等規定，請求
      被告應負共同侵權行為之連帶損害賠償責任。
（二）伊等請求之損害賠償項目、金額，分述如下：
  １、丁○○所支出之陳啟偉醫藥費用自負額6680元（健保給付
      部分已扣除）。
  ２、丁○○所支出之殯葬費用25萬1540元。
  ３、扶養費部分：被害人陳啟偉係伊等之子，有扶養伊等之法
      定義務，依伊等於陳啟偉死亡時之年齡，分別為56及55歲
      ，尚分別有22及26年之餘命計算，每人以每月生活費1萬5
      000元計，並依霍夫曼式計算法扣除中間利息後，丁○○
      之扶養費為271萬8000元，戊○○○扶養費為304萬9000元
      ，伊等共有6名子女，平均分擔後，丁○○得請求45萬300
      0元、戊○○○得請求50萬8167元。
  ４、精神慰撫金部分：伊等因愛子身亡，精神上遭受重大打擊
      ，被告應賠償伊等各150萬元之精神損害。
  ５、綜上，丁○○得請求賠償221萬1220元（計算式為：6,680
      ＋251,540＋453,000＋1,500,000＝2,211,220）、戊○○
      ○請求賠償200萬8167元（計算式為：508,167＋1,500,00
      0＝2,008,167）
（三）聲明：１、被告應連帶給付丁○○221萬1220元、戊○○
      ○200萬8167元及均自起訴狀繕本送達之翌日起至清償日
      止，按週年利率5%計算之利息。
二、被告則以：
（一）甲○○、己○○部分：甲○○事發當日係聽說「點將家KT
      V」店內之小姐有事而過去幫忙，嗣於其正欲開車離開時
      ，卻遭訴外人陳惠振拉下車毆打，甲○○始拿出車內之球
      棒揮打陳惠振，而陳啟偉則係在與甲○○車子之另一邊遭
      蔡明志持球棒毆打倒地，與甲○○相隔約8至10公尺，甲
      ○○並未參與毆打陳啟偉；而己○○當時則僅係拿玩具空
      氣槍亂射，並不知射到何人，陳啟偉被毆打致死並非伊等
      所為。且本件原審刑事判決亦諭知伊等無罪，嗣本院刑事
      庭雖改判伊等共同傷害致死，惟亦經最高法院撤銷發回更
      審，因此陳啟偉之死亡實非伊等所為，原告主張伊等應共
      同負責，並無理由。又即使伊等應負賠償責任，原告請求
      之損害項目，醫療費用6680元及喪葬費25萬1540元伊等固
      無意見，惟就扶養費部分，應以申報所得稅之扶養親屬寬
      減額計算，始屬合理。且原告就精神慰撫金之請求，亦屬
      過高，應予減低。且本件糾紛實乃肇因於陳啟偉在場叫囂
      鬧事，始釀憾事，故陳啟偉對本件損害之發生顯有重大過
      失，依民法第217條第1項規定，請求免除或減輕本件賠償
      金額等語，資為抗辯。
（二）乙○○則辯稱當天打架時伊在場係欲救人，木棒亦非伊帶
      上車，而伊雖有拿木棒亂揮，但未打到人，且完全未碰觸
      陳啟偉，自毋庸負責。而即使伊應賠償，原告就扶養費及
      精神慰撫金之請求，亦屬過高等語。
（三）聲明：原告之訴駁回。
三、本件原告起訴主張被告於93年9月1日凌晨2時許，夥同訴外
    人蔡明志等在桃園縣蘆竹鄉○○街26號「點將家KTV」共同
    將伊等之子陳啟偉毆打致死等情，為被告等所否認，並均辯
    稱陳啟偉之死亡係遭訴外人蔡明志持球棒毆打所致，伊等在
    場當時並未參與毆打陳啟偉等語。經查：
（一）按數人共同不法侵害他人之權利者，連帶負損害賠償責任
      。不能知其中孰為加害人者，亦同。造意人或幫助人，視
      為共同行為人。民法第185條第1項、第2項定有明文。從
      而，數人均共同實施侵害權利之行為時，係屬純粹之共同
      侵權行為，固應連帶負責。即使其數人均參與有惹起權利
      侵害危險性之可責性不法行為，且共同危險行為人中之某
      人實際為損害原因之侵權行為，僅不知其為何人時，亦應
      視同共同侵權行為人。至於共同參與，僅以具有客觀的關
      連共同為已足。推緣其故，係因多數人共同參與具有引發
      權利侵害危險性之行為時，其實際導致結果發生之因果關
      係，在經驗上舉證相當困難，於民事責任之層次，被害人
      較之參與共同危險行為之人，更應受保護，因而其因果關
      係證明之責任應轉由危險性行為之共同參與者負擔，始符
      衡平之要求。因此，被害人於請求賠償之訴訟中，僅須證
      明數人已共同參與可責之危險行為，且其中某人為損害原
      因之侵權行為，即已盡其舉證責任。至於實際引致權利侵
      害之行為究係何人所為？以及是否僅為其一人所為？被害
      人即無證明之必要。相對言之，參與共同危險行為之人，
      如不能證明其確實未施加損害，且亦未成為其他人施加損
      害之條件或原因時，即不能免責。例如數人參加毆打，其
      中有人以刀傷他人，參與毆打之人不獨應證明其未持刀，
      而且應證明其未為刀傷之條件原因，或證明某一人單獨為
      刀傷之原因行為時，始可免責。蓋自己雖未施加刀傷，惟
      其參加毆打之行為，得便利他人持刀傷人，自仍應共同負
      責（史尚寬著，債法總論，第168頁至169頁；李木貴等，
      共同危險行為之要件，民法研究3（民法研究會實錄），
      第211頁至270頁參照）。
（二）本件事發當日係因訴外人蔡明志等經營傳播小姐陪侍業者
      ，因旗下坐檯小姐於93年9月1日凌晨2時許，在桃園縣蘆
      竹鄉○○街26號「點將家KTV」，欲先行離席，而與客人
      陳啟偉、陳惠振、黃志豪、周文智等人發生糾紛，蔡明志
      獲悉後，電知被告3人、陳學翔、魏震宇、黃柏修、吳明
      秋、高文隆、周聖和等多人前往「點將家KTV」處理，當
      時被告等人分別搭乘4部汽車持木棒、鋁棒前往，嗣因在
      場客人黃志豪適與高文隆認識，原欲由高文隆等人逕帶小
      姐離去，惟於陳啟偉等人出店門外時，卻發生爭執鬥毆事
      件，陳啟偉因此傷重不治等情，為兩造不爭之事實。則被
      告等人既係聽聞KTV發生糾紛，即糾眾分持木棒、鋁棒等
      兇器前往，依常情自有視情勢之需要即持以鬥毆之意思聯
      絡，至為明顯。且糾眾持械參與鬥毆，為動輒足以傷人身
      體或生命之高度危險行為，不論已否觸犯刑法上聚眾鬥毆
      罪，均屬嚴重違背公序良俗之不法行為，參與鬥毆之人不
      得諉為不知。且被告雖辯稱伊等與其他同夥到場後，因黃
      志豪與高文隆交談後認屬誤會，而欲駕車離去，係陳惠振
      將甲○○強拉下車毆打，甲○○始持球棒還擊云云，惟被
      告與蔡明志等人事前既有發生衝突時參與鬥毆之認識，僅
      因雙方人員間有部分人員相互認識而未立即發生爭端，亦
      屬原先參與鬥毆謀議之暫時終止，雙方既仍在現場，且被
      告3人及在場之魏震宇、陳學翔亦均供稱在甲○○復與陳
      惠振發生爭執後，眾人又持球棒衝向前毆打陳惠振及陳啟
      偉等人（見偵查卷第7頁反面、第10頁反面、第14頁正、
      反面、第21頁反面、第28頁正、反面、第34頁正、反面）
      ，從而顯非僅係蔡明志單獨另行起意毆打陳啟偉。再依當
      時在場之周文智於警訊及本院刑案審理時證稱：「當時十
      幾名男子，…有人持鋁棒從傷者陳惠振背後毆打其頭部，
      陳惠振倒地後，接著死者陳啟偉，也遭人持鋁棒毆打，期
      間死者及傷者都有從地上爬起，但又被打傷倒下，二人未
      再爬起後，馬伕及該十幾名男子即共乘四部自小客離開。
      …」（見偵查卷第41頁反面）、「當時他們把陳惠振跟死
      者圍著一圈，圍著打，當時一群人很混亂。」、「（死者
      被打倒三次，用鋁棒打他頭的，是否同一人？）不是。四
      個拿鋁棒的都有揮棒，至少有二個人打到死者頭部。」（
      見刑案上訴卷一第157頁、158頁）。又另名與爭執雙方均
      認識之黃志豪亦於警訊及審理時證稱：「陳啟偉等人在店
      外時，我看到一名男子拿鋁棒先朝陳惠振的後腦部猛力揮
      擊一下，就看到陳惠振倒地了，接著陳啟偉大叫幹什麼，
      結果就有四個人分持三支鋁棒及一把射擊BB彈之玩具槍朝
      陳啟偉毆擊…三人持鋁棒朝陳啟偉的頭部一直揮擊了三、
      四分鐘，陳啟偉倒地後頭部都還一直被打，另有一名男子
      持玩具槍在陳啟偉倒地後近距離朝陳啟偉眼部附近一直射
      擊。…現場約有十餘人毆打我們」（見偵查卷第44頁反面
      、45頁）、「陳惠振先跟對方起衝突，有三到四個人拿鋁
      棒，其他人用拳頭打死者跟陳惠振，我印象中有一個人拿
      槍，大吼你沒有看過槍嗎？然後即朝死者臉部射擊，當時
      死者已經倒在地上。」、「甲○○拿鋁棒、乙○○用拳頭
      」、「（打陳惠振那堆跟死者那堆距離大約七公尺？）對
      。」、「（攻擊他們二位的人會互相跑來跑去而個別攻擊
      ？）對。」（見刑案上訴卷一第159頁反面、第160頁）。
      更足見於雙方衝突再起後，甲○○及乙○○即持球棒或徒
      手，己○○則係持玩具手槍發射BB彈，與其他同夥參與圍
      毆陳啟偉及陳惠振之共同危險行為，可堪認定。乙○○辯
      稱伊當時係在現場救人，僅拿球棒亂揮，以及己○○辯稱
      其僅係以玩具空氣槍亂射，均未打到人云云，均屬卸責之
      詞，尚難採信。而依上開說明，被告等既參與足以導致傷
      及人命之共同鬥毆行為，如其等不能舉證證明陳啟偉係由
      參與鬥毆之何人單獨毆打致死，且確實與其等毫無關聯之
      事實，即不得主張對於陳啟偉之死亡結果免責。
（三）而查被告雖均將陳啟偉之死亡結果諉責於經通緝尚未到案
      之蔡明志，惟被害人陳啟偉經法務部法醫研究所解剖鑑定
      死因，認定其外表受有2種寬度分別為5公分及1公分之光
      滑面棍狀物所造成之鈍器傷，有鑑定書附於相驗卷可稽（
      見相驗卷第62頁）。足見陳啟偉當時並非僅遭蔡明志單獨
      毆打而已，則黃志豪及周文智證稱陳啟偉當時係遭多人圍
      毆等語，應屬可信。至於甲○○雖於警訊另稱陳啟偉遭蔡
      明志打倒在地後，又與另名綽號「阿宏」者分持鋁棒及木
      棒對陳啟偉毆打，伊並未參與毆打陳啟偉云云，惟其所述
      與高文智及黃志豪之證述不符。且其對於「阿宏」之姓名
      年籍為何，迄今無法指明。又當時在場之魏震宇及乙○○
      亦未指稱該名綽號「阿宏」者曾參與毆打陳啟偉（見偵查
      卷第7頁反面及第10頁反面），另陳學翔則於刑案原審審
      理時證稱陳啟偉倒地時，旁邊有蔡明志、高文隆（見刑案
      原審卷二第24頁）；而高文隆亦稱陳啟偉倒地時，身邊除
      伊及蔡明志外，陳學翔係在蔡明志後方約1公尺遠處（見
      刑案原審卷二第35頁）等語，亦即在陳啟偉被毆打倒地時
      ，其旁邊並無「阿宏」其人，從而被告辯稱陳啟偉僅係遭
      蔡明志及「阿宏」2人毆打致死，並無其他人參與，更非
      可信。何況，本件依被告及上開證人所陳述之事發經過，
      陳啟偉係在陳惠振與甲○○再度發生爭執而遭甲○○持球
      棒毆打時，出面救援陳惠振，被告及蔡明志等見狀即在時
      間及空間密接之情形下，接續其等原先共同參與鬥毆之意
      思聯絡，一湧而上，在混亂鬥毆中以球棒、徒手毆打，或
      發射空氣槍子彈干擾陳啟偉之防禦等方式，互為協力阻斷
      陳惠振及陳啟偉等被害人之彼此支援，增加圍毆行為之權
      利侵害危險性。則陳惠振及陳啟偉等人顯然均屬參與圍毆
      群體包括之侵害對象，至於被告實際上分擔下手毆打之對
      象為何人純屬隨機，並得隨時交換毆打對象。則被告與蔡
      明志等人間對於彼此所分擔侵害之對象，實居於互相便利
      他方遂行侵害行為之關係，依前開說明，自更應對於其糾
      眾鬥毆致陳啟偉死亡之結果共同負責。從而，本件原告主
      張被告應對於陳啟偉之死亡負擔共同侵權行為之責任，經
      核應屬有據。
四、次按不法侵害他人致死者，對於支出醫療及增加生活上需要
    之費用或殯葬費之人，亦應負損害賠償責任。被害人對於第
    三人負有法定扶養義務者，加害人對於該第三人亦應負損害
    賠償責任。又不法侵害他人致死者，被害人之父母、子女及
    配偶，雖非財產上之損害，亦得請求賠償相當之金額。民法
    第192條第1、第2項、第194條分別定有明文。本件原告2人
    分別為陳啟偉之父、母，陳啟偉對其等有法定之扶養義務，
    則其等依民法第185條及上開規定，請求被告負連帶賠償責
    任，自屬有據。茲就原告請求賠償之數額，分別審酌如下：
（一）丁○○為陳啟偉支出醫藥費用6680元及殯葬費用25萬1540
      元，為被告所不爭（見本院卷第53頁反面），並有醫療費
      用收據及喪葬費用支出收據為證（見附民卷第3頁至12頁
      ），則丁○○此部分賠償請求，自屬可採。
（二）又原告2人分別為陳啟偉之父、母，而丁○○除有汽車1部
      之人，並無其他財產。另戊○○○亦僅有汽車1部、房屋1
      筆、土地2筆，財產總額為144萬9000元，有稅務電子閘門
      財產所得調件明細表在卷可按（見本院卷第25頁、第28頁
      至29頁），經核其現有財產亦不足以維持其往後之生活，
      則其等因陳啟偉遭被告等不法侵害致死，請求被告賠償扶
      養費，自無不合。而被告對於原告丁○○及戊○○○主張
      其等於陳啟偉死亡時，分別有22及26年之平均餘命，亦不
      爭執（見本院卷第53頁反面）。且本件事發當時93年度臺
      灣地區每人每月消費支出為1萬5357元，有最低生活費用
      及臺灣地區平均每人每月消費支出標準一覽表可稽，則原
      告主張各依每月1萬5000元，即每年18萬元計算扶養費，
      應屬有據，被告辯稱應依所得稅申報之扶養親屬寬減額為
      計算基準，並非可採。又因原告除陳啟偉外，另有陳心怡
      、陳啟華、陳啟明、陳雅如、陳心嵐等5名子女，有戶籍
      謄本可稽（見附民卷第13頁至17頁），且原告2人亦應互
      負扶養義務，其順序並與其餘子女同（民法第1116條之1
      參照），從而，陳啟偉對於原告2人應盡之扶養義務應為
      各7分之1。則就上開每年18萬元之扶養費，依年別5%複式
      霍夫曼式計算法（第一年不扣除中間利息），並依陳啟偉
      應分擔之扶養費比例平均後，丁○○應得之扶養費為38萬
      8385元（計算式為：[180000*15.00000000（此為應受扶
      養22年之霍夫曼係數）]除以7（受扶養人數）=388385（
      小數點以下四捨五入））；戊○○○為43萬5707元（計算
      式為：[180000*16.00000000（此為應受扶養26年之霍夫
      曼係數）]除以7（受扶養人數）=435707（小數點以下四
      捨五入））。則原告請求被告連帶賠償扶養費逾上開數額
      部分，即難認為有據。
（三）而就原告請求被告賠償非財產上損害部分，經查被告甲○
      ○為高職肄業，己○○為高職畢業，而乙○○為大學畢業
      ，其等除均有汽車外，並無其他財產，有戶役政連絡作業
      系統及稅務電子閘門財產所得調件明細表在卷可稽（見本
      院卷第32頁、第34頁、第36頁、第38頁、第40頁至41頁）
      ，而原告則有前述之財產。則審酌兩造上述財產狀況及身
      分經濟地位之差異，以及被告等動輒糾眾鬥毆，危害非輕
      等一切情狀，認原告請求被告應連帶賠償伊等各150萬元
      之非財產上損害，並無不合，應予准許。
（四）綜上，本件原告得請求被告連帶賠償之金額總計為丁○○
      214萬6605元（計算方法：6680元＋251540元＋388385元
      ＋0000000元＝0000000元），戊○○○為193萬5707元（
      計算方法：435707元＋0000000元＝0000000元）。至於被
      告另抗辯本件糾紛實係因陳啟偉在場叫囂鬧事，始釀憾事
      ，因此陳啟偉對於損害之發生亦與有過失，應減免其責任
      云云，惟按互毆係互有故意傷害他方，本不生過失相抵問
      題（最高法院71年度台上字第1179號判決參照）；且縱然
      陳啟偉當時有叫罵之情事，但依被告等陳述之事發經過，
      先行動手毆打被告者係陳惠振，而非陳啟偉，被告等竟即
      與其他同夥持球棒等兇器圍毆被害人，致使陳啟偉傷重不
      治，二者之可責程度不成比例，更難謂陳啟偉對於損害之
      發生亦與有過失，從而被告抗辯應減免賠償責任，並非可
      採。末按，給付有確定期限者，債務人自期限屆滿時起，
      負遲延責任。給付無確定期限者，債務人於債權人得請求
      給付時，經其催告而未為給付，自受催告時起，負遲延責
      任。其經債權人起訴，或依督促程序送達支付命令者，與
      催告有同一之效力。又遲延之債務，以支付金錢為標的者
      ，債權人得請求依法定利率計算之遲延利息。民法第229
      條第1、2項、第233條第1項前段分別定有明文。則原告就
      上開賠償金額，請求被告應自起訴狀繕本送達翌日即甲○
      ○及乙○○自95年7月27日起（見附民卷第19頁、21頁送
      達回證），依法定利息計算遲延利息，並無不當。至於己
      ○○之起訴狀繕本並未經合法送達，應以其於96年7月31
      日準備程序經原告以言詞請求賠償而未給付，始陷於遲延
      。從而應自翌日即同年8月1日起（見本院卷第53頁），至
      清償日止，按法定利率計付遲延利息。
六、綜上所述，原告請求被告連帶給付原告丁○○214萬6605元
    ，戊○○○193萬5707元，及甲○○、乙○○均自95年7月27
    日起，己○○自96年8月1日起，均至清償日止之法定利息部
    分，洵屬有據，應予准許。而其等逾此範圍之賠償金額及利
    息請求，則無理由，應予駁回。
七、據上論結，本件原告之訴為一部有理由，一部無理由，依民
    事訴訟法第79條前段、第85條第2項，判決如主文。
中    華    民    國    98    年    6  月    10      日
                  民事第十四庭
                        審判長法  官  張  蘭
                              法  官  鄭純惠
                              法  官  黃麟倫
正本係照原本作成。
原告不得上訴。
被告如不服本判決，應於收受送達後20日內向本院提出上訴書狀
，其未表明上訴理由者，應於提出上訴後20日內向本院補提理由
書狀（均須按他造當事人之人數附繕本）上訴時應提出委任律師
或具有律師資格之人之委任狀；委任有律師資格者，另應附具律
師資格證書及釋明委任人與受任人有民事訴訟法第466條之1第1
項但書或第2項（詳附註）所定關係之釋明文書影本。
中    華    民    國    98    年    6     月    10    日
                              書記官  王敬端
附註：
民事訴訟法第466條之1（第1項、第2項）：
對於第二審判決上訴，上訴人應委任律師為訴訟代理人。但上訴
人或其他法定代理人具有律師資格者，不在此限。
上訴人之配偶、三親等內之血親、二親等內之姻親，或上訴人為
法人、中央或地方機關時，其所屬專任人員具有律師資格並經法
院認為適當者，亦得為第三審訴訟代理人。


司法院資訊處製作；財團法人民間司法改革基金會備份。
